臺灣高等法院花蓮分院刑事判決　　　　　　　九十三年度上易字第八六號
　　公　訴　人　臺灣花蓮地方法院檢察署檢察官
　　被　　　告　甲○○
　　被　　　告　丙○○
　　被　　　告　丁○○
　　右　一　人
　　選任辯護人　黃健弘律師
右上訴人因被告等偽造文書案件，不服臺灣花蓮地方法院九十三年度花易字第三五號
中華民國九十三年六月十七日第一審判決（聲請簡易判決處刑案號：臺灣花蓮地方法
院檢察署九十一年度偵字第三○六五號，及追加起訴案號：九十三年度偵續字第七號
），提起上訴，本院判決如左：
    主  文
上訴駁回。
    理  由
一、公訴意旨略以：甲○○於民國（下同）九十年六月九日下午五時許，駕駛車牌號
    碼Ｑ４－１８５５號自用小客車，行經花蓮縣新城鄉○里○街地○道南端時，疏
    未注意保持安全距離，而及同向由蔣碧珠（原名蔣鳳珠）所駕駛之車牌號碼Ｕ７
    －５８５２號自小客車，致該車受損。詎甲○○因該車係向丙○○所借用，且未
    帶證件，竟與丙○○共謀謊稱該車係由丙○○所駕駛，甲○○並央求蔣碧珠亦配
    合謊稱該車係丙○○所駕駛；甲○○、蔣碧珠、丙○○三人竟基於使公務員登載
    不實之犯意聯絡，由蔣碧珠、丙○○向花蓮縣警察局新城分局嘉里派出所員警謊
    稱渠等二人駕車發生車禍，致員警登載於道路交通事故調查報告表、談話紀錄表
    、酒精濃度測試值上，足生損害於警察機關對交通事故處理之正確性。因認被告
    甲○○、蔣碧珠、丙○○三人，均係涉犯刑法二百十四條之使公務員登載不實罪
    嫌。
二、按犯罪事實應依證據認定之，無證據不得推定其犯罪事實；又不能證明被告犯罪
    者，應諭知被告無罪之判決，刑事訴訟法第一百五十四條、第三百零一條第一項
    分別定有明文。又刑法第二百十四條所謂使公務員登載不實事項於公文書罪，須
    一經他人之聲明或申報，公務員即有登載之義務，並依其所為之聲明或申報予以
    登載，而屬不實之事項者，始足構成；若其所為聲明或申報，公務員尚須為實質
    之審查，以判斷其真實與否，始得為一定之記載者，即非本罪所稱之使公務員登
    載不實，業經最高法院著有七十三年度台上字第一七一０號著有判例可資參照。
三、公訴人認被告甲○○、丙○○及丁○○三人涉犯刑法二百十四條使公務員登載不
    實罪嫌，無非係以被告丙○○、丁○○之供述、證人即警員乙○○之證言、道路
    交通事故調查報告表、談話紀錄表、酒精濃度測試值單及照片等為其主要論據。
    訊之被告丙○○及丁○○均坦承，本件係被告甲○○與丁○○二人發生車禍，被
    告甲○○要求被告丙○○與丁○○至警局備案時，謊稱係被告丙○○與丁○○發
    生車禍等情，惟被告丁○○否認有使公務員登載不實之犯行，辯稱：警方對被告
    丙○○及丁○○稱二人駕車發生車禍之事實，有實質審查實際情形方予以登載於
    道路交通事故調查表等資料之職責，故其等所為，並不構成使公務員登載不實罪
    等語；被告甲○○雖坦承係伊與被告丁○○發生車禍，惟否認有使公務員登載不
    實之犯行，辯稱：我沒有和被告丙○○、丁○○串通，請他們去警察局謊稱被告
    丙○○才是駕駛人等語。經查：
（一）被告丁○○於偵查時已明確供承：「因當時被撞，我很緊張，我要報警，保險
      公司才會賠我，當時甲○○說他會負責，因車子並不是甲○○的，後來我和甲○○一起到丙○○家門口談，甲○○和丙○○他們二人先談好，甲○○就跟我
      說到警局時，要說車子是丙○○開的，因為他是車主，這樣保險公司才會理賠
      ，丙○○好像也有跟我講，所以我到警局時才會說是丙○○開的」等語。其原
      審亦供稱：「當初是甲○○帶我去找丙○○的，因甲○○說車子是他朋友的，
      不是他的，發生車禍時，我很害怕，我本來要報警，但甲○○不讓我報警，並
      說他有案底，要我配合跟警察說車子是丙○○開的」等語（見九十二年他字第
      一四八號卷第十八頁、第十九頁）。核與被告丙○○於偵查時所供：「當天我
      在家睡覺，甲○○到我家，之後他開我的車去買便當，之後他帶一個女的車主
      到我家，他說他撞到女車主的ＭＡＲＣＨ怎麼辦，後來當天就報案，因為甲○○沒有帶任何證件，所以就用我的名字去派出所報案」（見九十二年他字第一
      四八號卷第二十七頁）；及其於原審供稱：「當初是甲○○希望我配合與丁○○至警察局說是我開車撞到丁○○，甲○○自事發至今都沒有出面解決車禍的
      事件」（見九十三年花易字第三五號卷第六十七頁）；與其在本院表示對事實
      無意見等情，綜核其等供述均屬一致，顯見當時被告蔣碧珠等人係為急於使交
      通事故能獲得保險理賠，因而有公訴人起訴所指摘之行為。而被告丙○○與丁○○原與被告甲○○無何嫌隙，被告甲○○亦自承伊於發生車禍後，帶同被告
      丁○○前往被告丙○○住處商議理賠事宜，是被告丙○○及丁○○之供述，應
      屬真實，堪予採信；被告甲○○辯稱未與被告丙○○及丁○○串通等語，顯係
      卸責之詞，不足為採。此外，並有證人即警員乙○○於偵查時之證言、道路交
      通事故調查報告表、談話紀錄表、酒精濃度測試值單及照片附卷可參。是被告
      甲○○與丁○○發生車禍後，與被告丙○○、丁○○商議，由被告丙○○及丁○○至警局備案，謊稱係被告丙○○與丁○○發生車禍，並由被告丙○○在道
      路交通事故調查報告表、談話紀錄表及酒精濃度測試值單上簽名之事實，應可
      認定。
（二）又查被告甲○○與丁○○發生車禍之時間點為九十年六月九日下午五時許，為
      被告甲○○及丁○○所是認（見九十二年他字第一四八號卷第十六頁）。而依
      當時有效之道路交通事故處理辦法第十一條第一項前段：「一般車輛道路交通
      事故，由警察機關處理」；及同辦法第十三條：「處理機關對道路交通事故之
      現場，應就左列事項詳加勘查、蒐集事證、詢問關係人，予以分析研判，究明
      肇事真相：一、事故發生地點、通向交通情況及周圍環境狀況。二、地面因事
      故形成之各項痕跡及散落物狀況。三、人、車損傷之痕跡、程度及附著物之狀
      況。四、被害人及肇事相關車輛於事故後在現場之位置及形態。五、肇事過程
      中之人、車動態及各關係地點之確定。前項各款之勘查蒐證，應儘量使肇事當
      事人及證人在場會同說明，並以現場圖及攝影作成紀錄，翔實填寫道路交通事
      故調查報告表，對肇事當事人及證人陳述作成筆錄。前項現場圖，應由當事人
      或在場人簽認」等規定。是警察機關就一般車輛道路交通事故之真相，包含肇
      事者為何人，須詳加勘查、蒐集事證，有實質審查之義務，並非一經他人之聲
      明或申報，即有登載在道路交通事故調查報告表或談話紀錄表上之義務。復參
      照前揭判例說明，被告丙○○佯稱為肇事者，在道路交通事故調查報告表及談
      話紀錄表上簽名，自不構成刑法第二百十四條之使公務員登載不實罪。另被告
      丙○○雖非肇事者，惟其確於接受吹氣酒精濃度測試後，始在酒精濃度測試值
      單上簽署自己的名字，該酒精濃度測試值單上並無何不實之記載，故其此部分
      行為，亦與使公務員登載不實之犯罪構成要件不符。又被告丙○○之上開行為
      既屬不罰，則被告甲○○及丁○○二人之行為自亦屬不罰。
（三）綜上所述，被告等人所為均與刑法第二百十四條使公務員登載不實罪之構成要
      件有間，自難逕以該罪相繩。此外復查無其他積極證據足資證明被告涉有本件
      公訴人所指之使公務員登載不實之犯行，原審因依上開之規定諭知被告等無罪
      之判決，經核洵無不合。檢察官上訴意旨略以：最高法院七十三年台上字第一
      七一○號判例與現實之情況相違，顯有缺失；且該判例應無法律效力；又本案
      之被告等人係陳報或聲明身分資料等基礎事實，無須經警察機關實質審查等為
      由，指摘原判決適用法律未洽等語。惟檢察官所指該上述判例應予以限縮，將
      其記載之內容區分為「基礎事實」與「內容事實」，然一事實之認定，必至少
      涉及人、事、時、地、物等因素，不得將之抽離其中一因素而強分其性質，檢
      察官將被告等年籍資料與其他事項強分性質，非為可採；至於檢察官所指出如
      依上述判例，則將使刑法第二百十四條成具文，無法運用於實際，並無實證上
      之資料可資印證，顯係為臆測之詞；再判例雖未經立法程序，不具法律上之效
      力，但判例係由法院適用法律所表示之見解，並經最高法院依法定程序所擇以
      之為先例，以作為審判上之依據，如判例係闡釋法律條文之意旨者，不僅係產
      生事實上之拘束力，更形成法之確信時，本於法安定性之觀點，仍應肯認具法
      律之效力，此亦司法院大法官審理案件法第七條第一項第二款得以之為違憲審
      查之客體所由設也（司法院大法官釋字第一五四號、第一七七號、第五六九號
      、第五七四號解釋參照）。是上訴意旨所指，經核並無理由，應予以駁回。
四、被告蔣碧珠業經合法傳喚，此有本院卷附之送達證書可稽，其無正當理由而不到
    庭，爰不待其陳述逕行判決，附此敘明。
據上論斷，應依刑事訴訟法第三百六十八條、第三百七十一條，判決如主文。
本案經檢察官翟光軍到庭執行職務。
中　　　華　　　民　　　國　　九十三　　年　　　九　　　月　　　二　　　日
                              審判長法官  林慶煙
                                    法官  黃永祥
                                    法官  林德盛
右正本證明與原本無異。
本件不得上訴。
                                    書記官　　劉夢蕾
中　　　華　　　民　　　國　　九十三　　年　　　九　　　月　　　二　　　日
